臺灣臺北地方法院民事判決　　　　　　　93年度訴字第3986號
原　　　告　戊○○
即反訴被告
訴訟代理人　王聰明律師
複　代理人　甲○○
被　　　告　乙○○○
即反訴原告
訴訟代理人　林文淵律師
複　代理人　南雪貞律師
上列當事人間遷讓房屋等事件，本院於中華民國 94年5月27日言
詞辯論終結，判決如下：
    主  文
原告之訴及假執行之聲請均駁回。
訴訟費用由原告負擔。
反訴被告於民國93年7月6日就坐落台北市○○區○○段 4小段74
1、771、772等地號土地上，建號興雅段 5016號，門牌號碼台北
市○○○路○段71巷12弄22號建物所有權第1次登記，應予塗銷。
反訴訴訟費用由反訴被告負擔。
    事實及理由
一、本訴部分：
（一）原告起訴主張：坐落台北市○○○路 ○段71巷12弄22號房
      屋（下稱系爭房屋），於民國61年建造時為第4棟1樓，原
      告亦為第 4棟1樓之起造人，嗣房屋建造完成自第1棟編定
      門牌為「台北市○○路 ○段155巷10弄28之38號」計5棟，
      依序從28號算至34號第4棟，原告為「台北市○○路○段15
      5巷 10弄34號」房屋所有權人，嗣門牌整編為台北市○○
      ○路 ○段71巷12弄22號，惟地政機關因故未核發所有權狀
      ，但妨礙原告所有權之取得。被告未經原告同意，自系爭
      房屋建造完成後即無權占有系爭房屋，爰依地上物返還請
      求權，求命判決被告返還系爭房屋；又被告於7、8年前將
      系爭房屋以每月新台幣（下同）25,000元出租予第3人，5
      年獲有 1,500,000元之不當得利，爰依不當得利之法律關
      係，求命判決被告給付 1,500,000元及自93年9月24 日起
      至清償日止，按週年利率5%計算之利息；並自93年9 月24
      日起至返還系爭房屋之日止，按月給付原告25,000元之損
      害金等語。並聲明：（一）被告應將系爭房屋返還予原告
      。（二）被告應給付原告 1,500,00 0元及自93年9月24日
      起至清償日止，按週年利率5%計算之利息。（三）被告應
      自93年9月24日起至返還系爭房屋之日止，按月給付原告2
      5,000元。（四）原告願供擔保，請准宣告假執行。
（二）被告則以：坐落台北市○○區○○段 4小段741、771、77
      2等地號，建號5016號門牌號碼台北市○○○路○段71巷12
      弄22號建物，為 61年使字第1461號使用執照建物中之1棟
      第1層房屋，其整編前之門牌號碼為「基隆路 1段155巷10
      弄34號」、「基隆路 1段147巷6弄39號」。系爭房屋原告
      出資興建人為訴外人丙○○、楊有土，被告向丙○○、楊
      有土購買系爭房屋，丙○○於系爭房屋興建完成後，取得
      系爭房屋所有權，丙○○雖因故未辦理所有權保存登記，
      惟並不影響其所有權人之地位，被告基於買賣關係占有系
      爭房屋，並非無權占有。原告根據錯誤之起造人名冊辦理
      系爭房屋之所有權第1次登記，侵害丙○○之權利，應予
      塗銷等語，資為抗辯。並聲明：（一）原告之訴及假執行
      之聲請均駁回。（二）如受不利判決，被告願供擔保，請
      准宣告免假執行。
二、反訴部分：
（一）反訴原告主張：系爭房屋之原始起造人為丙○○、楊有土
      ，亦係丙○○、楊有土出資興建，其原所有權人為丙○○
      、楊有土，反訴被告根據錯誤之起造人名冊，辦理系爭房
      屋之所有權第 1次登記，侵害丙○○、楊有土之所有權；
      反訴原告向丙○○等人買受系爭房屋，丙○○等人即有將
      系爭房屋所有權移轉登記予反訴原告之義務，因丙○○等
      人怠於行使對反訴被告之權利，反訴原告為丙○○之債權
      人，自有權代位丙○○，楊有土請求反訴被告回復系爭房
      屋之原狀。爰依民法第242條、第767條代位丙○○、楊有
      土，請求反訴被告塗銷系爭房屋之所有權登記等語。並聲
      明：反訴被告於 93年7月6日就坐落台北市○○區○○段4
      小段741、77 1、772等地號土地上，建號興雅段5016號門
      牌號碼台北市○○○路 ○段71巷12弄22號建物所為所有權
      第1次登記，應予塗銷。
（二）反訴被告則以：系爭建物之起造人為祁國祥等24人，反訴
      被告依法登記取得系爭房屋之所有權，有絕對之效力，丙
      ○○、楊有土縱係原始起造人，在第 1次所有權登記前，
      充其量僅為占有人，不能對抗反訴被告，反訴原告本件請
      求，欠缺權利保護要件；況反訴原告向丙○○等人所買受
      之房屋並非系爭房屋等語，資為抗辯。並聲明：反訴原告
      之訴駁回。
三、原告主張其為系爭房屋所有權人之事實，業據其提出建物所
    有權狀、建物登記謄本為證（見本院卷第14至15頁）。茲兩
    造所爭執者厥為，系爭房屋之原始建築人為何人？原告根據
    起造人名冊所為系爭房屋之第 1次所有權登記，是否取得系
    爭房屋之所有權？茲論述如下：
    （一）按建築物原始所有權，屬於原始建築人。建築執照之
          起造人，通常並係原始建築人。且第 1次所有權登記
          （即保存登記）亦係登記為起造人所有。以此，雖非
          不得推定申請建築執照之起造人，即為原始建築人，
          亦即原始所有權人。然主管機關核發建造執照所載之
          起造人，僅為聲請主管機關核發建造執照之人而已，
          非謂建造執照所載之起造人，必為興建建物而原始取
          得其所有權之人。查台北市工務局核發之 58建松山3
          字第 037號建造執照之建築案，係由丙○○出資與地
          主合建分屋，地主分得前面2棟，丙○○分配後面2棟
          ，丙○○再將其分得之房屋出售予他人，兩造各向楊
          清儀購買一戶房屋，並與丙○○簽立委建房屋合同契
          約（實際上為買賣契約）等情，業據丙○○證述在卷
          （見本院卷第173至174頁），足見系爭房屋之原始建
          築人為丙○○，兩造均係向丙○○購買房屋之人，故
          台北市工務局核發之建造執照及61使字第1461號使用
          執照登記之起造人，並非原始建築人。證人己○○證
          稱原告委託丙○○建築系爭房屋，與丙○○間為委建
          關係等語（見本院卷第17 2頁），並無可取。
    （二）依被告於60年5月5日與楊有土簽立委建房屋合約所示
          ，被告向丙○○購買之房屋為前開建造執照核准圖所
          示第3棟第1樓房屋，此有委建房屋合同書足參（見本
          院卷第54至56頁）。系爭3棟1樓房屋完工後，門牌為
          台北市○○路○段155巷10弄34號，嗣整編為同路段14
          7巷6弄39號，89年5月31日整編為台北市○○○路○段
          71巷12弄22號等情，亦有卷附門牌證明書足參（見本
          院卷第13頁）。又系爭建物建築完成後，原告住於台
          北市○○○路○段71巷12弄18號1樓，被告則住於3棟1
          樓即同巷弄 22號1樓房屋等情，亦據證人丁○○證述
          在卷（見本院卷第169至171頁）。則兩造自系爭房屋
          興建完成後，並未變更占有之現狀，倘原告向丙○○
          購買者為系爭房屋，衡情應無可能長期以來隱忍之理
          ，甚且於80年間訴外人蘇黃秀美以原告現占有房屋無
          權占有其土地，訴請原告拆屋還地時，亦未出庭作任
          何爭執，而經法院判決原告應拆屋還地確定，此有本
          院80年度訴字第3307號判決足參（見本院卷第 146至
          148頁），足見原告對於18號1樓房屋確有事實上之處
          分權，被告辯稱原告向丙○○購買者為 18號1樓房屋
          ，系爭房屋為其所購買，洵屬有據。
    （三）系爭房屋之原始所有權人為丙○○，丙○○將系爭房
          屋出賣予被告，原告並無取得系爭房屋所有權之權源
          ，原告明知其所購買者非系爭房屋，徒憑使用執照起
          造人名冊申請為系爭房屋保存登記，自屬侵害丙○○
          對於系爭房屋之所有權。原告雖主張其經主管機關依
          法審查，並經公告始發給所有權狀，取得系爭房屋之
          所有權，依土地法第43條規定，有絕對之效力。惟土
          地法第43條所謂依本法所為之登記有絕對效力，係指
          第三人信賴登記而為新登記而言。原告所為系爭房屋
          第1次登記，屬保存登記，其因此所為之登記無絕對
          效力之可言。
    （四）丙○○為系爭房屋之原始所有權人，有權為系爭房屋
          之第1次登記，原告所為第1次所有權登記，侵害楊清
          償儀之所有權，丙○○明知原告侵害其權利，卻怠於
          行使權利，被告為丙○○之債權人，且丙○○對被告
          負有移轉系爭房屋所有權予被告之義務，則被告反訴
          代位丙○○，請求原告塗銷系爭房屋之登記，即無不
          合。至於反訴原告基於買賣關係所得請求之所有權移
          轉登記請求權，是否罹於請求權時效而消滅，係楊清
          儀之抗辯權，與反訴被告無涉，反訴被告抗辯反訴原
          告之訴欠缺權利保護要件云云，並無可取。
四、綜上所述，系爭房屋之原始起造人為丙○○，原告無權辦理
    系爭房屋所有權第1次登記，取得系爭房屋之有所有權。被
    告基於與丙○○間之買賣關係，有權占有系爭房屋。從而，
    原告依物上返還請求權，請求被告返還系爭房屋，並依不當
    得利之法律關係請求被告給付損害金，均無理由，應予駁回
    。原告之訴既經駁回，其假執行之聲請，失所附麗，應併予
    駁回。又系爭房屋既為丙○○所有，丙○○基於買賣關係，
    有移轉系爭房屋所有權予被告之義務，丙○○於系爭房屋所
    有權為原告侵害後，怠於行使排除侵害之權利，被告為丙○
    ○之債權人，自有權代位丙○○，請求原告塗銷系爭房屋之
    所有權登記，故被告反訴請求原告塗銷系爭房屋之所有權登
    記，為有理由，應予准許。
五、原告之訴為無理由，反訴原告之訴為有理由，依民事訴訟法
    第78條，判決如主文。
中　　華　　民　　國　　94　　年　　6 　　月　　17　　日
                  民事第五庭    法　官　吳素勤
以上正本係照原本作成
如對本判決上訴，須於判決送達後20日內向本院提出上訴狀
中　　華　　民　　國　　94　　年　　6 　　月　　17　　日
                    　　　　　　書記官　曾寶生
